【裁判字號】    92,台上,1708
【裁判日期】    920807
【裁判案由】    排除侵害
【裁判全文】
最高法院民事判決                              九十二年度台上字第一七０八號
    上  訴  人  戊○○○
                戌 ○ ○
                乙 ○ ○
                子 ○ ○
                癸 ○ ○
                天 ○ ○
                午 ○ ○
                壬 ○ ○
                黃 ○ ○
                玄 ○ ○
                巳 ○ ○
                甲 ○ ○
                申 ○ ○
                未 ○ ○
                丁 ○ ○
                地 ○ ○
                酉 ○ ○
                宙 ○ ○
                丑 ○ ○
                寅 ○ ○
                庚○○○
                亥 ○ ○
                宇○○○
                辛○○○
                丙 ○ ○
                己○○○
    共      同
    訴訟代理人  李 淑 寶律師
    被 上訴 人  卯 ○ ○
                辰○○○
右當事人間請求排除侵害事件，上訴人對於中華民國九十年十月十六日台灣高等法院
第二審更審判決（八十九年度上更(一)字第八號），提起上訴，本院判決如左：
    主  文
原判決廢棄，發回台灣高等法院。
    理  由
本件上訴人主張：坐落台北市○○區○○段三小段三八二至四００地號土地上之建物
即門牌號碼台北市○○路四六五巷一至十九號共四十戶、忠孝東路五段四九二巷九弄
一至十一號共二十四戶之四層公寓，迭經讓售，現由伊等為所有權人。依據台北市政
府工務局六十二年使字第一四三七號建築物使用執照所載，系爭六十四戶之地下室之
法定用途為防空避難室，其所有權應為該地上建物及基地所有權人所共有。詎被上訴
人並非系爭土地上建物之所有人，亦非基地之共有人，竟無權占有系爭地下室，擅自
封鎖全部地下室出口，自民國六十二年起出租或自行開設撞球場營利使用，破壞整棟
公寓之基礎結構及排水設備等情。爰依民法第七百六十七條物上請求權規定，求為命
被上訴人將系爭地下室騰空遷讓返還與伊及其他共有人之判決。
被上訴人則以：系爭地下室係由被上訴人卯○○出資興建，雖未辦建物第一次所有權
登記，惟其產權於當年買賣時即由卯○○保留，未在買賣標的物範圍內，故自始歸卯
○○所有，伊等使用系爭地下室，並非無權占有等語，資為抗辯。
原審維持第一審所為上訴人敗訴之判決，駁回其上訴，無非以：系爭建物原係被上訴
人卯○○於自有之坐落台北市○○區○○段三小段三八二至四００地號土地上興建房
屋再出售予上訴人或其前手，故系爭委託購置土地代建房屋合約書之性質，核係買賣
契約。系爭地下室依使用執照上之記載，係於六十一年十一月五日開工興建，並於六
十二年十一月五日取得使用執照，而三十五年十月二日訂頒之土地登記規則，就地下
室產權應如何登記並無明文。查系爭地下室有三個獨立之出入口，除有一間空房及廁
所外，其餘均相同，且單獨編列門牌為台北市○○區○○路四五六巷一號地下室，並
經第一審勘驗明確，製有勘驗筆錄在卷。系爭地下室在建築構造上既可與系爭建物之
其他部分隔離，並有獨立之出入門戶，已足達經濟上之使用目的，自得為單獨所有權
之標的。系爭地下室於使用執照上雖未有起造人名義之記載，但按建造執照僅係行政
機關管理建築之方法，並非取得所有權之法定證據，未辦理建物第一次所有權以前，
房屋所有權屬於出資興建之原始建築人，與起造人名義誰屬無涉。被上訴人與上訴人
或其前手所簽訂之契約，實為買賣契約，雖系爭地上物各層已分別移轉登記予上訴人
等所有，然系爭地下室仍應以原始建築人即卯○○為所有權人，要無疑義。次查被上
訴人固不爭執系爭契約書內「地下室」部分確被刪除。惟查所謂「地下室不計坪數」
云云，並非即謂系爭地下室之產權歸承買人亦即上訴人或其前手等所有。兩造所簽訂
之契約書既均無地下室所有權歸屬之約定，顯見卯○○於銷售系爭建物時，實已保留
地下室之所有權未出售。縱其願提供為防空避難室，亦僅屬地下室使用權之約定或限
制而已，與地下室所有權之歸屬究屬二事。上訴人既非系爭地下室之所有權人，其主
張被上訴人無權占有，自非有據等詞，為其判斷之基礎。
惟查上訴人主張：被上訴人自始對於系爭地下室所坐落基地並無任何應有部分，亦未
擁有系爭土地上任何地上建物之所有權。被上訴人如真保留系爭地下室之產權，自應
擁有該地下室基地之應有部分，分擔地價稅，始符衡平原則，顯見系爭地下室僅是六
十二年間建築地上物所附建作為防空避難之公共設施，而為伊等地上建物所有人所共
有無疑。且系爭地下室之納稅義務人，業經台北市稅捐稽徵處信義分處於八十六年四
月二十五日以北市稽信義（乙）字第八一六一｜一號更正為伊等全體區分所有權人名
義。另被上訴人於房屋銷售廣告內記載所謂「地下室不計坪數」，係指按地上房屋計
算價款，不將地下室坪數列入計算價款，與一般房屋以實附贈衛浴等設備或買賣電視
機附贈遙控器等情完全相同。且六十二年間所領取之使用執照記載，附屬之建物包括
屋頂突出物五六‧０七平方公尺及系爭地下室，均未表明起造人，依當時之社會觀念
均屬系爭一、二、三、四樓建物之共同使用部分，為起造人所共有，自不能認系爭地
下室及屋頂突出物另有所有人存在。何況系爭地下室尚有污水槽、室內化糞槽、抽水
機等公共設施，並設有供全體住戶出入使用之三個防火鐵門。被上訴人係於使用執照
換發後私擅變更原有系爭地下室公共設施，自難以變更後之現狀，即謂該地下室非屬
共同使用性質等語，並提出原法院八十五年度上字第五二五二號刑事判決影本、台北
市政府工務局建築物使用執照、建築物使用執照申請書及所附起造人名冊及系爭地下
層平面圖影本等證（原審卷第二三｜三七頁、第一一四｜一一六頁、第一四四｜一四
七頁、第一七一｜一八一頁、第二三五｜二四三頁），核係上訴人重要攻擊方法，原
審疏未推闡調查審認明晰，又未於判決理由項下說明上訴人主張不足採取之意見，徒
以前揭情詞為上訴人不利之判決，自屬可議。上訴論旨執以指摘原判決不當，求予廢
棄，非無理由。
據上論結，本件上訴為有理由。依民事訴訟法第四百七十七條第一項、第四百七十八
條第一項，判決如主文。
中      華      民      國    九十二    年      八      月      七      日
                              最高法院民事第四庭
                                  審判長法官  蕭  亨  國
                                        法官  許  朝  雄
                                        法官  謝  正  勝
                                        法官  陳  淑  敏
                                        法官  黃  義  豐
      右正本證明與原本無異
                                              書  記  官
中      華      民      國    九十二    年      八      月    二十二    日
                                                                       Ｋ


司法院資訊處製作；財團法人民間司法改革基金會備份。
